臺灣臺中地方法院民事判決　九十四年度家訴字第二三號
　　原　　　告　丙○○
　　訴訟代理人　甲○律師
　　被　　　告　丁○○
　　訴訟代理人　詹仕沂律師
當事人間請求確認婚姻關係存在事件，本院於民國九十四年四月六日言詞辯論終結，
判決如下：
    主      文
原告之訴駁回。
訴訟費用由原告負擔。
    事實及理由
一、原告主張：兩造於民國七十六年一月二十五日結婚，並育有二子，嗣因某日原告
    聽到被告與異性友人在電話中互談「我愛你」等情話，一時難過而失慮，應被告
    之要求而於九十三年十月五日填寫離婚協議書，惟離婚協議書上之證人乙○○、
    魏志恒並未在場，證人乙○○之簽名，係原告打電話詢問而經其同意後，由原告
    代為簽章，證人魏志恒之簽名，亦係由被告所書寫，其等均未親見、親聞兩造有
    離婚真意，故兩造雖已辦理離婚登記，因不符合民法第一千零五十條規定之二人
    以上證人之離婚法定要件，離婚應屬無效，兩造之婚姻關係仍存在，離婚戶籍登
    記應予撤銷等語。並聲明：（一）確認原告與被告婚姻關係存在。（二）被告應
    協同原告將兩造於九十三年十月五日向戶政事務所辦理之離婚登記撤銷。
二、被告則以：原告婚後多數時間皆不事生產，動輒因細故即辱罵被告母子，甚或體
    罰凌虐二名子女，於風雨中將僅就讀國中之兒子趕出家門，造成被告極大之精神
    痛苦，此外，原告經常懷疑被告有何不軌行為，兩造因而分居且多次談及離婚。
    九十三年十月五日兩造之協議離婚，係由原告提議，並要求雙方各找證人，逕至
    戶政機關辦理離婚手續；因被告之弟魏志恒對兩造之婚姻狀況知之甚稔，經被告
    告知原告提出離婚協議後，同意擔任離婚見證人，至於另一證人毆吳縣係原告之
    母親，其於兩造婚姻存續並有紛爭期間，經常至台中與兩造同住，對於兩造多次
    談及離婚之事亦極其清楚，再者，是日兩造於戶政事務所辦理離婚登記時，對於
    承辦人員詢問關於離婚協議書上之事項，均明確以答，故本件關於離婚證人之要
    件應屬具備等語，資為抗辯。並聲明：原告之訴駁回。
三、得心證之理由：
（一）按兩願離婚，應以書面為之，有二人以上證人之簽名並應向戶政機關為離婚之
      登記，民法第一千零五十條定有明文。兩造於三、四年前即時生爭吵，而由原
      告先提出要離婚之事，兩造分居之後，原告亦曾跑來找被告要離婚等情，業據
      兩造之子歐力文、歐力元到庭證述屬實（參九十四年三月二十一日言詞辯論筆
      錄）。兩造嗣於九十三年十月五日親自簽立離婚協議書，為兩造所不爭執，而
      該離婚協議書除記載兩造離婚之協議外，亦就子女之監護權由原告行使達成協
      議，並據以向戶政機關為離婚及子女監護之登記等情，亦有離婚協議書及戶籍
      謄本附卷可稽，足證兩造確有協議離婚真意。
（二）次按民法第一千零五十條規定兩願離婚應以書面為之，並應有二人以上證人之
      簽名，旨在確實證明當事人有離婚之合意，而非出於抑勒或受騙情事，證人在
      兩願離婚證書上簽名，無須於該證書作成時同時為之，只要其知悉當事人間有
      離婚之協議，即已備法定要件而生離婚之效力。原告主張兩造簽立離婚協議書
      時，證人二人並不知悉兩造有離婚之協議等情，固據證人即原告之母乙○○到
      庭證述：「這協議書我沒有看過，我不在場，我兒子（即原告）有用電話告訴
      我他們要離婚請我當證人，我叫我兒子自己去處理，我有叫我兒子代替我蓋章
      、簽名，我沒有見到被告，也沒有問被告離婚的意願，之前我也不曉得他們有
      協議離婚的事情，我之前有在台中照顧他們小孩到國小畢業的時候，之後因為
      在雲林也有種田，也是雲林和台中來來去去，小孩上高中以後我就很少來台中
      了，我在台中的時候，他們感情還不錯，我不知道他們有要離婚的意思」等語
      （參九十四年二月十六日言詞辯論筆錄）。惟證人即兩造之子歐力文到庭證稱
      ：「他們（即兩造）在離婚之前就經常吵架，從我唸國中的時候大約三、四年
      前就開始吵，就有提到要離婚的事情，是我爸爸（即原告）先提出來要離婚的
      。他們在簽離婚協議書之前，我祖母（指原告之母乙○○）也知道他們離婚的
      事情，：：約九十一年秋天的時候我爸媽分居，爸爸把我們趕出來，那時候他
      們就為了離婚的事情在吵架，那時候我爸爸就有提出要離婚，：：在爸媽分居
      之後到九十三年十月五日爸媽簽離婚協議書之前，我祖母有時候會來台中跟爸
      爸住在一起。：：祖母知道我爸媽在談離婚的事情，她不贊成離婚，祖母有跟
      我們講說老爸只有一個」等語，及證人即兩造之子歐力元到庭證稱：「他們從
      我國中的時候就開始吵，後來分居之後有一次我爸衝動就跑來找我媽要離婚，
      在九十三年協議離婚之前，我祖母應該知道他們要離婚的事情，因為他們吵架
      的時候都有聽到，但我祖母不想要他們離婚，就勸我媽媽不要離婚，分居之後
      簽離婚協議書之前，有一天晚上我爸爸開車到西屯路說祖母想要看我們，所以
      我們就搭爸爸的車到大隆路去，在大隆路的時候，祖母就有叫我和我哥哥去勸
      媽媽不要離婚」等語，而證人歐力文、歐力元為兩造子女，與兩造皆為至親，
      苟非有此事實，衡情應不致於事後杜撰事實，堪認兩造協議離婚之證人乙○○
      就兩造離婚之協議雖不贊同，惟於兩造簽立離婚協議書之時，應知悉兩造有離
      婚之合意。而乙○○既未贊同兩造離婚，其關於不知悉兩造離婚協議之證言，
      應係出於偏頗原告之詞，尚難採信。此外原告就兩造離婚之另一證人魏志恒不
      知兩造有離婚合意乙節，既經被告否認，原告亦未舉證以實其說。故原告主張
      兩造協議離婚之證人，不知悉兩造有離婚之合意云云，自無可取。
（三）又兩願離婚，固為不許代理之法律行為，惟夫或妻自行決意離婚之意思，而以
      他人為其意思之表示機關，則與以他人為代理人使之決定法律行為之效果意思
      者不同，自非法所不許，最高法院二九年上字第一六○六號判例可資參照。兩
      造協議離婚之證人乙○○於原告以電話請其當證人時，叫原告自己去處理，並
      授權原告代替其蓋章、簽名等情，既據乙○○到庭證述已如前述；而原告就被
      告未經另一證人魏志恒授權而簽章乙節，亦未舉證以實其說。則證人各自委由
      兩造代為簽名蓋章，兩造在性質上為各該證人之表示機關，即證人之使用人或
      執行人，依前揭判例所示，自為法之所許。故原告主張二位證人未親自簽名蓋
      章，亦未親見或親聞兩造確有離婚之意，離婚應屬無效云云，亦無可採。
（四）兩造既於離婚書上簽名、蓋章，並經二人以上證人之簽名及至戶政機關辦理離
      婚登記，即已具備法定要件而生離婚之效力，原告主張兩造於九十三年十月五
      日所為之離婚，應屬無效，求為確認兩造之婚姻關係存在，被告並應協同原告
      將兩造於當日向戶政事務所辦理之離婚登記撤銷，即無理由，應予駁回。
（五）兩造所為之其他主張、陳述並所提證據，經審酌後，認均與本件之結論無礙，
      不再一一論述，附此敘明。
五、訴訟費用負擔之依據：民事訴訟法第七十八條。
中　　　華　　　民　　　國　　九十四　　年　　　四　　　月　　二十七　　日
                             臺灣臺中地方法院家事法庭
~B法　　　官　陳宗賢
右為正本係照原本作成。
如對本判決上訴須於判決送達後二十日內向本院提出上訴狀。
中　　　華　　　民　　　國　　九十四　　年　　　四　　　月　　二十七　　日
~B書　記　官  王崑煜
